【裁判字號】    97,上訴,5168
【裁判日期】    980219
【裁判案由】    毒品危害防制條例
【裁判全文】
臺灣高等法院刑事判決                97年度上訴字第5168號
上  訴  人  臺灣臺北地方法院檢察署檢察官
被      告  甲○○
                    （另案於臺灣臺北監獄執行中）
指定辯護人  本院公設辯護人郭書益
上列上訴人因被告違反毒品危害防制條例案件，不服臺灣臺北地
方法院97年度訴緝字第123 號，中華民國97年10月8 日第一審判
決（起訴案號：臺灣臺北地方法院檢察署96年度偵字第13510 號
），提起上訴，本院判決如下：
    主  文
上訴駁回。
    理  由
壹、證據能力之認定部分：
一、證人王炳耀於警詢時之陳述，有證據能力：
    按被告以外之人於審判外之言詞或書面陳述，除法律有規定
    者外，不得作為證據，刑事訴訟法第159條第1項定有明文。
    惟證人王炳耀嗣已經原審於審理時，命其依法具結後，就其
    於警詢時所為前開陳述，於原審審理時再次詢問，並予被告
    及辯護人對質詰問之機會，是既已賦予被告反對詰問權，則
    證人王炳耀於警詢時之供述，自有證據能力。被告之辯護人
    認證人王炳耀於警詢時之供述，無證據能力云云，並不足採
    。
二、證人王炳耀於96年6 月15日偵查中之陳述，有證據能力：
    按被告以外之人於偵查中向檢察官所為陳述，除顯有不可信
    之情況者外，得為證據，同法第159 條之1 第2 項定有明文
    。偵查中對被告以外之人（包括證人、鑑定人、告訴人、被
    害人及共同被告等）所為之偵查筆錄，或被告以外之人向檢
    察官所提之書面陳述，性質上均屬傳聞證據。惟現階段刑事
    訴訟法規定檢察官代表國家偵查犯罪、實施公訴，依法其有
    訊問被告、證人及鑑定人之權，證人、鑑定人且須具結，而
    實務運作時，檢察官偵查中向被告以外之人所取得之陳述，
    原則上均能遵守法律規定，不致違法取供，其可信度極高，
    職是，被告以外之人前於偵查中已具結而為證述，除反對該
    項供述得具有證據能力之一方，已釋明「顯有不可信之情況
    」之理由外，不宜以該證人未能於審判中接受他造之反對詰
    問為由，即遽指該證人於偵查中之陳述不具證據能力。且所
    謂不可信性情況，法院應審酌被告以外之人於陳述時之外在
    環境及情況，例如：陳述時之心理狀況、有無受到外力干擾
    等，以為判斷之依據。本件證人王炳耀於96年6 月15日偵查
    中之陳述，固屬被告以外之人於審判外之陳述，惟其於偵查
    中係以證人之身分陳述，經告以具結義務及偽證處罰後，於
    命證人朗讀結文後具結，其等係於負擔偽證罪之處罰心理下
    證述，並以具結擔保其供述之真實性，又無受其他不當外力
    干擾之情形，並經原審審理時，命其依法具結後，就其於偵
    查中所為前開陳述，於原審審理時再次詢問，並予被告及辯
    護人對質詰問之機會，是既已賦予被告反對詰問權，則證人
    王炳耀於96年6 月15日於偵查中之供述，自有證據能力，而
    得作為本院判決之基礎。被告之原審辯護人認證人王炳耀於
    96年6 月15日於偵查中之供述，未經詰問程序，無證據能力
    云云，尚無可採。
三、按被告以外之人（包括證人、鑑定人、告訴人、被害人及共
    同被告等）於審判外之陳述雖不符刑事訴訟法第159 條之1
    至之4 等4 條之規定，而經當事人於審判程序同意作為證據
    ，法院審酌該言詞陳述或書面陳述作成時之情況，認為適當
    者，亦得為證據；當事人、代理人或辯護人於法院調查證據
    時，知有刑事訴訟法第159 條第1 項不得為證據之情形，而
    未於言詞辯論終結前聲明異議者，視為有前項之同意，同法
    第159 條之5 定有明文。立法意旨在於傳聞證據未經當事人
    之反對詰問予以核實，原則上先予排除。惟若當事人已放棄
    反對詰問權，於審判程序中表明同意該等傳聞證據可作為證
    據；或於言詞辯論終結前未聲明異議，基於尊重當事人對傳
    聞證據之處分權，及證據資料愈豐富，愈有助於真實發見之
    理念，且強化言詞辯論主義，使訴訟程序得以順暢進行，上
    開傳聞證據亦均具有證據能力。查本件除前述外，下列所引
    用之被告以外之人於審判外之供述或非供述證據，因公訴人
    、被告及其辯護人已於本院準備程序及審理時表示無意見（
    見本院97年12月16日準備程序筆錄及98年1 月22日審判程序
    筆錄），且迄至言詞辯論終結前均未聲明異議，而本院審酌
    上開供述或非供述等證據資料製作時之情況，無不當取供及
    證明力明顯過低之瑕疵，認以之作為證據應屬適當，故揆諸
    前開規定，認前揭證據資料應有證據能力。
貳、實體部分：
一、公訴意旨略以：被告甲○○前於民國（下同）91年間因違反
    毒品危害防制條例案件，經臺灣士林地方法院以91年度訴字
    第189 號判決判處有期徒刑8 月確定，甫於93年7 月11日縮
    短刑期執行完畢，竟不知悛悔，明知海洛因係屬毒品危害防
    制條例第2 條第2 項第1 款所列管之第一級毒品，不得任意
    轉讓、販賣，竟為販賣以牟利，先於96年5 月中旬某日，向
    自稱「川哥」之真實姓名年籍均不詳成年男子購入數目重量
    均不詳之第一級毒品海洛因（以下簡稱海洛因）後，即將之
    分裝，並於96年6 月14日下午4 時許，在臺北市中山區○○
    ○路與新生北路路口，將海洛因1 包（淨重0.20公克），以
    新臺幣（下同）6,000 元之價格販賣予王炳耀。嗣王炳耀於
    同日晚間11時50分，在臺北縣汐止市○○○路293 巷15號9
    樓門口前，遭警方在其身上查獲海洛因1 包（淨重0.20公克
    ）、第二級毒品甲基安非他命（以下簡稱安非他命）2 包（
    毛重1.61公克，淨重1.21公克），始查悉上情，並循線於翌
    （15）日凌晨1 時許，在臺北市中山區○○○路與新生北路
    路口逮捕甲○○，並於甲○○身上扣得毒品海洛因1 包（毛
    重3.8 公克，淨重3.6 公克，施用第一、二級毒品部分，業
    經臺灣士林地法院以96年度訴字第957 號判決各判處有期徒
    刑1 年及8 月，應執行有期徒刑1 年2 月，並經本院以97年
    度上訴字第297 號判決駁回上訴確定在案），因認被告涉有
    毒品危害防制條例第4 條第1 項之販賣第一級毒品罪嫌。
二、按犯罪事實應依證據認定之，無證據不得認定犯罪事實；不
    能證明被告犯罪者，應諭知無罪之判決，刑事訴訟法第154
    條第2 項、第301 條第1 項分別定有明文。次按認定不利於
    被告之事實，須依積極證據，苟積極證據不足為不利於被告
    事實之認定時，即應為有利於被告之認定，更不必有何有利
    之證據；又事實之認定，應憑證據，如未能發現相當證據，
    或證據不足以證明，自不能以推測或擬制之方法，以為裁判
    基礎。而所謂認定犯罪事實之積極證據，係指適合於被告犯
    罪事實認定之積極證據而言，雖不以直接證據為限，間接證
    據亦包括在內；然而無論直接或間接證據，其為訴訟上之證
    明，須於通常一般之人均不致有所懷疑，而得確信其為真實
    之程度者，始得據為有罪之認定，倘其證明尚未達到此一程
    度，而有合理之懷疑存在時，致使無從形成有罪之確信，根
    據「罪證有疑，利於被告」之證據法則，即不得遽為不利被
    告之認定（最高法院29年上字第3105號、30年上字第816 號
    、40年臺上字第86號、76年臺上字第4986號等判例意旨參照
    ）。
三、公訴意旨認被告涉犯毒品危害防制條例第4 條第1 項之販賣
    第一級毒品之犯行，無非以被告於警詢時、初次偵查中之供
    述及證人王炳耀於警詢時、偵查中之證述，暨在被告、證人
    王炳耀扣得之海洛因各1 包，及法務部調查局96年7 月22日
    調科壹字第09623056460 號、96年7 月17日調科壹字第0962
    3055810 號鑑定書各1 件等為其主要論據。訊據被告堅詞否
    認有販賣毒品之犯行，辯稱：沒有販賣，也未轉讓或幫王炳
    耀調毒品，被查獲當天是第2 次跟王炳耀見面，第1 次見面
    是在李光正家，王炳耀打電話給我說他在提藥、很痛苦，一
    直打電話來，叫我過去那邊，那天我剛好買了海洛因，才會
    帶過去；在內湖分局時，王炳耀有說對不起，因王炳耀被查
    獲時，為要讓弟弟及女友被釋放，才會咬我，王炳耀所述向
    我購買毒品不實等語。
四、經查：
  (一)按刑事訴訟法第156 條第2 項規定：被告或共犯之自白，不
    得作為有罪判決之唯一證據，仍應調查其他必要之證據，以
    察其是否與事實相符。其立法旨意乃在防範被告自白或共犯
    之虛擬致與真實不符，故對自白在證據上之價值加以限制，
    明定須藉補強證據以擔保其真實性。又上開所謂共犯，應包
    括任意共犯及必要共犯（含對向犯罪之共犯），因利用共犯
    之自白或其他不利於己之陳述，為認定被告犯罪之證據，不
    特與利用被告自己之自白作為其犯罪之證明同有自白虛偽性
    之危險，亦不免有嫁禍於被告而為虛偽供述之危險。矧犯毒
    品危害防制條例第10條之施用毒品罪，供出毒品來源因而破
    獲者，得減輕其刑，觀該條例第17條規定自明；則施用毒品
    之人，如供出毒品之來源因而破獲者，既得藉以邀求寬典減
    輕其刑，為擔保其所為不利於對向共犯之陳述之真實性，尤
    所稱其向某人買受毒品之指證，不得作為有罪判決之唯一證
    據，仍須調查其他必要之證據，以察其是否與事實相符。良
    以毒品買受者之指證，依毒品危害防制條例第17條之規定，
    供出毒品來源而破獲者，得減輕其刑，其憑信性於通常一般
    人已有所懷疑，縱自形式上觀察，並無瑕疵，其真實性仍有
    待其他必要證據加以補強。所謂必要之補強證據，固不以證
    明販賣毒品犯罪構成要件之全部事實為必要，但仍以與施用
    者之指證具有相當之關聯性，經與施用者之指證綜合判斷，
    已達於通常一般人均不致有所懷疑，而得確信施用者之指證
    為真實者，始得為有罪之認定。為保障被告人權，貫徹無罪
    推定原則，不能因販賣毒品行為之交易期間短暫、交易方法
    隱密、交易對象單純，致查獲不易、搜證困難等原因，而放
    棄或減低對於犯罪構成要件應予嚴格證據證明之堅持，此項
    基本原則應為法官證據證明力自由判斷職權行使之限制（最
    高法院94年度臺上字第140 號、95年度臺上字第3220號、97
    年度臺上字第1289號判決意旨參照）。
  (二)查證人王炳耀因施用海洛因及安非他命案件，經警員林高煌
    於96年6 月14日晚間11時50分許，在臺北縣汐止市○○○路
    359 巷15號9 樓門前，經王炳耀之同意，進入其胞弟位於該
    址之住處進行搜索，扣得王炳耀所有之海洛因、安非他命，
    因而查獲等情，業據證人王炳耀於原審審理時證述明確，並
    經證人林高煌於原審審理時證稱：「因收到線報前往汐止查
    緝毒品案件，到達現場後發現王炳耀後，即出示證件盤查，
    進而查獲王炳耀所持有之第一、二級毒品」等語（見原審卷
    第115 頁、第117 頁反面、第142 頁），是證人王炳耀即為
    毒品危害防制條例第17條所稱之「犯第10條第1 項、第2 項
    之罪之施用毒品者」，堪以認定，則其與本件被告經起訴之
    犯罪事實間，即有上開最高法院判決意旨所指之對向犯罪之
    共犯關係，是證人王炳耀所為不利於被告之指述，自應無瑕
    疵，且其真實性仍有其他必要證據加以補強，始可作為不利
    於被告之論據，合先敘明。
  (三)證人王炳耀於警詢時供述：「我所持有毒品海洛因是我於前
    2 、3 日，在臺北市○○○路與新生北路口，以6, 000 元
    代價向綽號『銅管』之被告購得」等語（見96年度偵字第13
    510 號卷第19頁反面至20頁）；於96年6 月15日第1 次偵查
    中供述：「扣案海洛因是於查獲當天大概45點左右在臺北市
    ○○○路與新生北路口，以6, 000元代價向綽號『銅管』之
    被告購得」等語（見上開卷第80頁）。嗣證人王炳耀於原審
    審理時，改稱：「（問：你有被警方查獲持有毒品？）有。
    海洛因、安非他命」，「（問：當天你被查獲的海洛因來源
    ？）跟另外1 個人拿的，那天是剛剛在庭的員警來抓我的」
    ，「（問：海洛因是不是向被告購買的？）不是」，「（問
    ：你在96年6 月15日凌晨2 時30分警詢時，是否有說扣案的
    毒品是你於前2 、3 日在臺北市中山區○○○路與新生北路
    路口，以新臺幣6 千元的代價，向綽號『銅管』的男子購得
    ，當時是否有這樣講？）當時有」，「（問：當時的陳述是
    不是出於自由意志？）當時因為有吸毒，毒癮在發作，當時
    警察一直叫我找上游，但是我聯絡不到『郭仔』，所以就帶
    警察去抓被告」，「（問：96年6 月15日下午檢察官訊問你
    時，你是否也供稱查獲的海洛因是向綽號『銅管』的男子甲
    ○○以6 千元購得，當時是否有這樣講？）有」，「（問：
    你在剛才提示給你看的警詢筆錄、檢察官訊問筆錄所述是否
    實在？）那天抓到的時候所查獲的毒品不是跟被告買的」，
    「（問：你剛才說警察要你交出藥頭，在6 月14日之前被告
    是你的藥頭？）不是」，「（問：警察要你交出藥頭，你為
    何要說是被告？）因為他那邊有藥」等語（見原審卷第142
    頁反面至146 頁、96年度偵字第13510 號卷第80頁），堪認
    證人王炳耀已於原審審理時明確證述伊於96年6 月14日晚間
    在臺北縣汐止市○○○路359 巷15號經查獲之海洛因並非向
    被告所購得，係因警方要求供出上手，始帶同警方查獲被告
    ，其於為警查獲當日及第1 次偵查中所為之供述不實。另參
    諸證人王炳耀於97年1 月3 日偵查中具結後亦證述：「於警
    詢及第1 次偵查中所述不實，係為求交保，96年6 月14日被
    查獲之海洛因是向『郭董』在汐止購得」等語觀之（見96年
    度偵字第13510 號卷第120 至121 頁），證人王炳耀於96年
    6 月14日晚間經警查獲之海洛因來源是否確係向被告購得，
    其前後供述已非一致，尚難謂無瑕疵，是證人王炳耀於警詢
    時及第1 次偵查時所為指述是否與事實相符，顯非無疑。
  (四)再證人即現場查獲本案之警員林高煌於原審審理時證稱：「
    （問：怎麼去查獲『銅管』這個人？）就是請王炳耀去聯絡
    」，「（問：怎麼聯絡？）打電話聯絡他，跟他約地點見面
    」，「（問：有沒有請王炳耀是用什麼事由跟他見面？）因
    為他跟我說毒品是向『銅管』買的，我就說用之前的方式約
    他出來」，「（問：當天王炳耀以電話跟被告聯絡幾次，2
    人才見面？）確定次數我不記得，應該蠻多次，應該有3 次
    以上」，「（問：為何需要以電話聯絡3 次以上，當時王炳
    耀談話內容為何？）大概是確定時間、地點」，「（問：王
    炳耀是以何理由相約見面？）我聽到的是找他出來，看他有
    沒有，但並沒有明講是要向『銅管』買毒品」等語（見原審
    卷第115 頁反面至117 頁）；證人王炳耀於原審審理時證稱
    ：「（問：你6 月14日當天如何打電話跟被告聯絡，是你主
    動打，還是被告主動打給你？）我主動打給被告」，「（問
    ：你打幾通給被告？）2 、3 通」，「（問：你在電話中是
    怎麼說的？）我跟他說我要拿東西，我好像跟他說1 萬，但
    是真的忘記了，當天他有帶海洛因過來，就是他被查到的東
    西」，「（問：你6 月14日被抓到後，你打電話給被告，是
    警察叫你打的，還是你主動打電話給被告抓出藥頭？）當天
    是警察問我跟誰拿的，因為我打第1 通電話給『郭仔』沒有
    人接，所以就打給被告，被告在第1 通電話就接了」，「（
    問：是誰要求你約被告出來見面？）是警察，警察叫我聯絡
    藥頭出來」等語（見原審卷第147 頁反面至第148 頁）。依
    證人即警員林高煌及王炳耀所述，證人王炳耀於96年6 月14
    日晚間被查獲後，經警要求供出毒品來源，王炳耀聯絡「郭
    仔」未果，因而聯絡被告等情，核與被告於原審供述：「6
    月14日王炳耀打電話來說需要東西，我只剩下一點點，我自
    己要用，因為王炳耀打了很多通電話，我是在洗完澡後，想
    說他可能是在提藥，就回電話給王炳耀」等語大致相符（見
    原審卷第148 頁反面）。況海洛因為第一級毒品，迭經政府
    大力查緝，其市場交易價格向來非低，一般毒品交易者對於
    交易金額、數量、品質亦均斤斤計較，甚或因而發生暴力糾
    紛，故販賣毒品者大皆於毒品交易前，先依購買毒品之人欲
    購買之金額及重量先行分裝完畢，再攜往交易地點交付；則
    依證人王炳耀於原審審理時證述曾於本案被查獲以後即96年
    7月底，以1萬元之價格向被告購得2公克海洛因等語觀之（
    見原審卷第143頁反面、144頁反面），堪認當時海洛因之交
    易行情約為1公克價值5000元。則本件被告如於接獲王炳耀
    來電表示欲購買1萬元海洛因之際，已生販賣海洛因予王炳
    耀之意並前往查獲地點，依一般毒品交易之經驗法則，當必
    攜帶已分裝好價值1萬元之海洛因赴約，然本案被告為警查
    獲時，當場僅扣得海洛因1包（淨重3.66公克），且未經分
    裝，此有卷附法務部調查局96年7月22日調科壹字第09
    623056460號鑑定書乙件在卷可稽（見96年度偵字第13510
    號卷第86頁），顯與王炳耀於警詢時及第1次偵查中所述欲
    向被告購買海洛因之數量不同，而揆諸常理，被告殊無可能
    攜毒到達現場後始為分裝，且被告當場亦未被查獲電子秤等
    物，則被告應如何另行計量分裝，均有可疑。
  (五)又證人林高煌於原審審理時證稱：「（被告問：你們當天去
    王炳耀那邊查獲時，為何只移送王炳耀1 人，為何不移送他
    弟弟、女友，為何我在分局那邊製作筆錄是戰戰兢兢，而王
    炳耀可以抽菸、吃檳榔？）我們當時去埋伏查獲王炳耀時，
    王炳耀是人走出屋外，他女友是在房子裡面，沒有直接證據
    可以證明他女友有施用毒品，因為還有其他辦案上的因素，
    所以有關王炳耀的弟弟是否有被移送部分，我要另外跟檢察
    官作報告。因為被告是非常不配合，詢問他毒品來源，他都
    是非常不配合，什麼都不講，相對來說，王炳耀跟我們坦承
    他犯錯，他想要改，且配合查獲毒品上源，他提出要求，我
    們就適當的給他」等語（見原審卷第118 頁）；及證人王炳
    耀於原審審理時證述：「（問：當天樟樹二路住處裡面還有
    誰？）一個女生林文娟（音同），那個房子是我弟弟的，我
    帶警察進去時，我弟弟不在裡面，是搜到東西後，我弟弟剛
    好回家」，「（問：後來警察是將你們3 人都被帶回警局，
    還是只有你？）是我跟林文娟，因為林文娟身上也有帶毒品
    ，在那個房子裡面的東西是我的，不是我弟弟的，所以我弟
    弟沒有被帶回警局」等語（見原審卷第144 頁），堪認證人
    林高煌及王炳耀均證稱查獲當時，王炳耀住處現場尚有其女
    友及弟弟，則證人王炳耀於警詢時經警查問毒品來源，因連
    絡毒品上游「郭仔」（郭董）未果，而供出被告與其交易海
    洛因之時間及金額，確有因擔心連累至親友人，急於提供毒
    品來源而虛偽指述被告之可能。
  (六)綜上所述，證人王炳耀於警詢時及第1 次偵查中之供述既存
    有前揭合理懷疑，而檢察官提出之證據亦無法證明被告確有
    公訴意旨所指販賣海洛因之犯行。此外，本院復查無其他事
    證足以證明被告確有公訴人所指販賣海洛因之犯行，自不能
    遽以證人王炳耀前開前後不一，且有合理懷疑之供述，遽認
    被告有販賣海洛因之犯行，而應依「罪證有疑，利於被告」
    之證據法則，認本件犯罪尚屬不能證明，應為被告無罪之諭
    知，以免冤抑。
五、原審諭知被告無罪之判決，經核尚無違誤。檢察官提起上訴
    ，認證人王炳耀於警詢時及偵查中第1 次之供述較為可信，
    原審逕採證人於原審之證詞，認被告並無販賣海洛因之犯行
    ，尚嫌速斷，而指摘原審判決。惟查，本件證人王炳耀固曾
    於警詢時及第1 次偵訊時供述扣案海洛因係向被告購得等語
    ，惟嗣證人王炳耀已於97年1 月3 日偵查中及原審審理時具
    結後證述其警詢時及第1 次偵查中所述並非實在等語在卷，
    已如前述；此外，本件並無任何事證足資證明被告確有於96
    年6 月14日下午4 時許販賣海洛因之事實，是檢察官提起上
    訴，仍執前詞，指摘原判決不當，尚無可採，其上訴為無理
    由，應予駁回。至證人王炳耀於原審供稱：伊於96年7月底
    ，曾以1萬元之價格，向被告購得2公克海洛因乙節，所指被
    告是否另涉販賣第一級毒品海洛因罪嫌，自應由檢察官另行
    偵辦，附此敘明。
據上論斷，應依刑事訴訟法第368條，判決如主文。
本案經檢察官張熙懷到庭執行職務。
中    華    民    國    98    年    2    月    19     日
            刑事第十四庭  審判長法  官  陳志洋
                                法  官  謝靜恒
                                法  官  謝靜慧
以上正本證明與原本無異。
如不服本判決，應於收受送達後10日內向本院提出上訴書狀，其
未敘述上訴之理由者並得於提起上訴後10日內向本院補提理由書
（均須按他造當事人之人數附繕本）「切勿逕送上級法院」。
                                書記官  陳泰寧
中    華    民    國    98    年    2     月    19    日


司法院資訊處製作；財團法人民間司法改革基金會備份。
